---
title: "I. Gráficos Investigación INEI"
author: "Decision Lab PUCP"
date: "04/08/21"
output:
  html_document:
    toc: true
    toc_depht: 4
    toc_float: true
    theme: flatly
    lang: es-ES
  pdf_document: default
---

# 0. Cargar paquetes 

Se utilizaron los siguientes paquetes para la importación (`readxl`), manipulación (`tidyverse`) y personalización (`hrbrthemes`, `ggrepel`) de los datos.

```{r message=FALSE, warning=FALSE}
library(readxl)
library(tidyverse)
library(hrbrthemes)
library(ggrepel)
```

# 1. Base de datos
Exportamos la data con el paquete `readxl`

```{r}
sexo      <- read_xlsx("INEI_data.xlsx", sheet = "Sexo")
ambito    <- read_xlsx("INEI_data.xlsx", sheet = "Ámbito")
educacion <- read_xlsx("INEI_data.xlsx", sheet = "Educación")
edad      <- read_xlsx("INEI_data.xlsx", sheet = "Edad")
```

# 2. Preparar data
Redondeamos todas las variables númericas con la función *mutate* del paquete `dplr`

```{r}
sexo      <- sexo %>% mutate_if(is.numeric, round)
educacion <- educacion %>% mutate_if(is.numeric, round)
ambito    <- ambito %>% mutate_if(is.numeric, round)
edad      <- edad %>% mutate_if(is.numeric, round)
```

# 3. Visualizar data
Los siguientes gráficos fueron elaborados con el paquete `ggplot2`, y personalizados con las extensiones `hrbrthemes` y `ggrepel`.


## 3.1 Empleo y desempleo

### **Evolución de tasa de ocupación según sexo**
> Se observa una amplia brecha entre hombres y mujeres (alrededor de 17 pp), la cual aumenta en 2pp el último año.

```{r, echo = FALSE, warning = FALSE, out.width="100%"}
sexo %>% 
  ggplot(aes(x = year, 
             y = tasa_ocupación,
             col = SEXO)) +
  geom_line(size = 0.8) +
  geom_point(size = 2) +
  geom_label(aes(label = tasa_ocupación),
             show.legend = FALSE) +
  scale_color_manual(values = c("#FFA45E","#EC4176"),
                     name = "Sexo", 
                     labels = c("Hombre", "Mujer"))  +
  labs(title = "Evolución de la PEA según sexo (2004-2020)",
       x = NULL,
       y = "Tasa de Ocupación (%)",
       caption = "Elaborado por Decision Lab PUCP \n Equipo de Investigación") +
  theme_ipsum_tw() +
  theme(legend.position = "top") +
  scale_y_continuous(limits = c(45,85),
                     breaks = seq(50,80,10)) + 
  scale_x_continuous(breaks = seq(2004,2020,2)) +
  ggsave("02_lineas.png", height = 5.89, width = 10)
```

### **Evolución de tasa de desempleo abierto según sexo**
> Se observan valores similares entre hombres y mujeres. Asimismo, la variación en el último año es equivalente en ambos (alrededor de 3pp).

```{r, echo = FALSE, warning = FALSE, out.width="100%"}
sexo %>% 
  ggplot(aes(x = year, 
             y = tasa_desempleo_abierto,
             color = SEXO)) +
  geom_line(size = 0.7) +
  geom_point(size = 2) +
  geom_label(aes(label = tasa_desempleo_abierto),
             show.legend = FALSE) +
  scale_color_manual(values = c("#FFA45E","#543884"),
                     name = "Sexo", 
                     labels = c("Hombre", "Mujer"))  +
  labs(title = "Evolución de desempleo abierto según sexo",
       x = NULL,
       y = "Tasa de Ocupación (%)",
       caption = "Elaborado por Decision Lab PUCP \n Equipo de Investigación") +
  theme_ipsum_rc() +
  theme(legend.position = "top") +
  scale_y_continuous(limits = c(2,8)) +
  scale_x_continuous(breaks = seq(2004,2020,2)) +
  ggsave("02_lineas.png", height = 5.89, width = 10)
```

### **Evolución de tasa de ocupación según ámbito geográfico**
> Se observa menores índices de ocupación (menores a 70 pp) 
en personas de zonas rurales. Estos bajos índices disminuyen aún más en el último año (caída alredor de 13pp).

```{r, echo = FALSE, warning = FALSE, out.width="100%"}
ambito %>% 
  ggplot(aes(x = year, 
             y = tasa_ocupación,
             col = ambito)) +
  geom_line(size = 0.8) +
  geom_point(size = 2) +
  geom_label(aes(label = tasa_ocupación),
             show.legend = FALSE) +
  scale_color_manual(values = c("#FFA45E","#EC4176"),
                     name = "Ámbito", 
                     labels = c("Urbano", "Rural"))  +
  labs(title = "Evolución de la PEA según ámbito (2004-2020)",
       x = NULL,
       y = "Tasa de Ocupación (%)",
       caption = "Elaborado por Decision Lab PUCP \n Equipo de Investigación") +
  theme_ipsum_tw() +
  theme(legend.position = "top") +
  scale_y_continuous(limits = c(50,90),
                     breaks = seq(50,90,10)) + 
  scale_x_continuous(breaks = seq(2004,2020,2)) 
```

### **Evolución de tasa de ocupación según nivel educativo**
> Se observa menores índices de ocupación (menores a 60 pp) 
en personas con educación universitaria, seguidos por personas sin nivel educativo. Estos bajos índices disminuyen aún más en el último año (caída alredor de 11pp).

```{r, echo = FALSE, warning = FALSE, out.width="100%"}
educacion <- educacion %>% 
  mutate(should_be_labeled = 
           ifelse(year %in% seq (2004,2020,2),
                  TRUE, FALSE))

educacion %>% 
  ggplot(aes(x = year, 
             y = tasa_ocupación,
             col = `nivel educativo`)) +
  geom_line(size = 0.8) +
  geom_point(size = 2) +
  geom_label(
    data = filter(educacion,
                  should_be_labeled == TRUE),
    aes(label = tasa_ocupación),
    show.legend = FALSE) +
  labs(title = "Evolución de la PEA según nivel educativo",
       x = NULL,
       y = "Tasa de Ocupación (%)",
       caption = "Elaborado por Decision Lab PUCP \n Equipo de Investigación") +
  theme_ipsum_tw() +
  theme(legend.position = "top") +
  scale_y_continuous(limits = c(43,80),
                     breaks = seq(40,80,10)) + 
  scale_x_continuous(breaks = seq(2004,2020,2))
```

### **Evolución de tasa de ocupación según grupo etario**
> Se observa menores índices de ocupación (menores a 50 pp) 
en adultos mayores, seguidos por jóvenes. Estos bajos índices disminuyen aún más en el último año (caída alredor de 6pp).

```{r, echo = FALSE, warning = FALSE, out.width="100%"}
edad <- edad %>% 
  mutate(should_be_labeled = 
           ifelse(year %in% seq (2004,2020,2),
                  TRUE, FALSE))

edad %>% 
  ggplot(aes(x = year, 
             y = tasa_ocupación,
             col = edad)) +
  geom_line(size = 0.8) +
  geom_point(size = 2) +
  geom_label(
    data = filter(edad,
                  should_be_labeled == TRUE),
    aes(label = tasa_ocupación),
        show.legend = FALSE) +
  labs(title = "Evolución de la PEA según grupo etario",
       x = NULL,
       y = "Tasa de Ocupación (%)",
       caption = "Elaborado por Decision Lab PUCP \n Equipo de Investigación") +
  theme_ipsum_tw() +
  theme(legend.position = "top") +
  scale_y_continuous(limits = c(30,90),
                     breaks = seq(30,90,10)) + 
  scale_x_continuous(breaks = seq(2004,2020,2))
```

## 3.2 Formalidad e informalidad

### **Evolución de la tasa de empleo informal según sexo**
> Se observa una brecha entre hombres y mujeres (alrededor de 7 pp). En el último año, se observa que esta se reduce a 3pp a raíz de un 
aumento de la informalidad en hombres.

```{r, echo = FALSE, warning = FALSE, out.width="100%"}
sexo %>% 
  ggplot(aes(x = year, 
             y = `Tasa de empleo informal`,
             col = SEXO)) +
  geom_line(size = 0.8) +
  geom_point(size = 2) +
  geom_label(aes(label = `Tasa de empleo informal`),
             show.legend = FALSE) +
  scale_color_manual(values = c("#FFA45E","#EC4176"),
                     name = "Sexo", 
                     labels = c("Hombre", "Mujer"))  +
  labs(title = "Evolución del empleo informal según sexo",
       x = NULL,
       y = "Tasa de Informalidad (%)",
       caption = "Elaborado por Decision Lab PUCP \n Equipo de Investigación") +
  theme_ipsum_tw() +
  theme(legend.position = "top") +
  scale_y_continuous(limits = c(65,85),
                     breaks = seq(65,85,10)) + 
  scale_x_continuous(limits = c(2007,2020),
                     breaks = seq(2008,2020,2)) 
```

### **Evolución de la tasa de empleo informal según ámbito geográfico**
> Se observa una amplia brecha entre las personas de origen rural y urbano (cercanos a 30 pp). Sin embargo, no se encuentra una variación considerable de la brecha por la pandemia (29 vs 28 pp).

```{r, echo = FALSE, warning = FALSE, out.width="100%"}
ambito %>% 
  ggplot(aes(x = year, 
             y = `Tasa de empleo informal`,
             col = ambito)) +
  geom_line(size = 0.8) +
  geom_point(size = 2) +
  geom_label(aes(label = `Tasa de empleo informal`),
             show.legend = FALSE) +
  scale_color_manual(values = c("#EC4176","#FFA45E"),
                     name = "Ámbito", 
                     labels = c("Rural", "Urbano"))  +
  labs(title = "Evolución del empleo informal según ámbito geográfico",
       x = NULL,
       y = "Tasa de Informalidad (%)",
       caption = "Elaborado por Decision Lab PUCP \n Equipo de Investigación") +
  theme_ipsum_tw() +
  theme(legend.position = "top") +
  scale_y_continuous(limits = c(60,100),
                     breaks = seq(60,100,10)) + 
  scale_x_continuous(limits = c(2007,2020),
                     breaks = seq(2008,2020,2)) 
```

### **Evolución de la tasa de empleo informal según nivel educativo**
> Se observa mayores índices de empleo informal (mayores a 90 pp) 
en  personas sin nivel educativo o solo con primaria completa. Sin embargo, el impacto por la pandemia es mayor en personas con educación universitaria (7 pp)

```{r, echo = FALSE, warning = FALSE, out.width="100%"}
educacion %>% 
  ggplot(aes(x = year, 
             y = `Tasa de empleo informal`,
             col = `nivel educativo`)) +
  geom_line(size = 0.8) +
  geom_point(size = 2) +
  geom_label(aes(label = `Tasa de empleo informal`),
             show.legend = FALSE) +
  scale_color_manual(values = c("#FFA45E",
                                "#9B77CF",
                                "#EC4176",
                                "#543884",
                                "#A13770"),
                     name = "Nivel Educativo", 
                     labels = c("Primaria",
                                "Secundaria",
                                "Sin Nivel",
                                "Superior No Universitaria",
                                "Superior Universitaria")) +
  labs(title = "Evolución del empleo informal según nivel educativo",
       x = NULL,
       y = "Tasa de Informalidad (%)",
       caption = "Elaborado por Decision Lab PUCP \n Equipo de Investigación") +
  theme_ipsum_tw() +
  theme(legend.position = "top") +
  scale_y_continuous(limits = c(60,100),
                     breaks = seq(60,100,10)) + 
  scale_x_continuous(limits = c(2007,2020),
                     breaks = seq(2008,2020,2)) 
```

### **Evolución de la tasa de empleo informal según grupo etario**
> Se observa mayores índices de empleo informal (cercanos a 90 pp) 
en los adultos mayores, seguidos por los jóvenes. 

```{r, echo = FALSE, warning = FALSE, out.width="100%"}
edad %>% 
  ggplot(aes(x = year, 
             y = `Tasa de empleo informal`,
             col = edad)) +
  geom_line(size = 0.8) +
  geom_point(size = 2) +
  geom_label(aes(label = `Tasa de empleo informal`),
             show.legend = FALSE) +
  labs(title = "Evolución del empleo informal según grupo etario",
       x = NULL,
       y = "Tasa de Informalidad (%)",
       caption = "Elaborado por Decision Lab PUCP \n Equipo de Investigación") +
  theme_ipsum_tw() +
  theme(legend.position = "top") +
  scale_y_continuous(limits = c(60,100),
                     breaks = seq(60,100,10)) + 
  scale_x_continuous(limits = c(2007,2020),
                     breaks = seq(2008,2020,2)) 
```




